臺灣板橋地方法院民事判決　　　　　　　100年度訴字第550號
原　　　告　黃芳琪
即債務人
訴訟代理人　袁瑞成律師
被　　　告
即債權人　　江文政
上列當事人間債務人異議之訴事件，本院判決如下：
    主  文
原告之訴駁回。
訴訟費用由原告負擔。
    事實及理由
一、原告起訴主張：
  (一)兩造自民國92年7月間起至99年2、3月間為男女朋友關係，
    而被告與原告認識未久，即開始以開設修車廠、生活上需要
    周轉或須支付給前妻及小孩生活費等事由，向原告借款，又
    表示因其積欠銀行卡債，信用不良，無法使用銀行帳戶，故
    向被告所借之款項都要求原告以現金交付，當時原告基於對
    被告之信任，兩造又正值熱戀中，均不疑有他陸續借款予被
    告，被告亦簽發如附表所示之本票3紙予原告，作為擔保。
    而被告向原告所借款項一直未還，直至約96年10月間被告始
    匯部分款項至原告之銀行帳戶，原告本認該匯款應係被告用
    以清償上開借款而匯，而該等匯款項雖不足以清償被告所借
    之所有款項，然因當時兩造仍為男女朋友，就不足部分，原
    告未再主動繼續向被告求償，相關債權證明文件原告亦未妥
    善保管，甚至將被告逾96年間匯給原告之款項，仍提供部分
    予被告花用。
  (二)詎料，被告於99年初因原告願再與其交往而主動提出分手，
    即不斷恐嚇原告，又不斷向原告要求復合未果後，在認為原
    告已遺失所有債權證明文件，無法證明伊曾向原告借款之情
    況下，以96年間之匯款資料對被告聲請鈞院核發99年度司促
    字第38538號支付命令，該支付命令卻在以寄存送達之方式
    而未直接送達原告，原告又未見因寄存送達而貼於門首之通
    知單之情況下而告確定，被告更據此確定之支付命令為執行
    名義聲請鈞院99年度司執字第103642號強制執行事件拍賣原
    告之不動產，至此，原告始發現被告曾對伊核發支付命令並
    已確定之事實。
  (三)原告本認為之前借款予被告之相關資料均已遺失，而無法對
    抗被告之惡劣行徑，然於重新翻找與被告交往時之物件時，
    赫然發現被告借款之相關資料，並據以催告被告清償債務，
    及向台灣苗栗地方法院聲請本票裁定，且經核發確定證明書
    在案。
  (四)因被告向原告所借款項合計105萬元以上，而被告於96年10
    月間匯予原告之款項合計不逾70萬元（美金18000元及新臺
    幣15萬元），兩相抵銷，被告仍尚欠原告35萬元以上，被告
    自無權執行原告之財產，然因被告向原告所借款項並未約定
    清償期，而原告係於被告所發支付命令確定並據以向原告聲
    請強制執行後，原告始重新找到被告借款相關證明，並催告
    被告清償借款，係執行名義成立後，有消滅債權人請求之事
    由發生，爰依強制執行法第14條第1項提起本件訴訟。
  (五)對於被告抗辯之陳述：鈞院三重簡易庭100年度重簡字第112
    號民事事件係被告以本票債權不存在為由提出訴訟，該事件
    固因系爭本票債權已罹時效而為本件原告敗訴之判決，然本
    件係以票據原因關係即借貸關係對被告主張抵銷，而借貸關
    係之請求權為15年，本件並無罹時效之情。被告確實於93年
    間即開始陸續向原告借款，因其個人信用不良，每次借款均
    要求原告以現金支付，依鈞院向財團法人金融聯合徵信中心
    函調被告自93年至99年之信用資料，亦證實被告確實積欠多
    家銀行借款未還之情況，被告根本不可能有錢借給原告，兩
    造正值熱戀，且基於信任關係，原告每次交付款項與被告時
    自不可能要求被告簽收，嗣因被告持續向原告借款，為讓原
    告安心，始主動提出願簽系爭本票3紙予原告，作為向原告
    借款之證據，並就其中35萬元承諾於93年10月31日清償而另
    行簽發借據。又被告抗辯向原告借款20萬元，利息15萬元，
    借貸期間3個月，為何簽發合計105萬元之系爭本票予原告？
    依最高法院97年度台簡上字第12號裁判意旨，被告就此抗辯
    應由其負舉證之責。被告又稱兩造結束男女朋友關係忘記取
    回系爭本票，更悖於常情，果若如被告所稱93年即未取得原
    告交付之款項，依理自應於當時即要求原告返還本票，怎會
    至99年間原告主動提出分手，被告恐嚇原告復合未果後，才
    辯稱忘記取回，顯不合常理。
  (六)訴之聲明：鈞院99年度司執字第103642號清償債務執行事件
    所為之強制執行程序應予撤銷。
二、被告則以下列陳詞置辯：
  (一)原告持有被告所簽發如附表所示系爭本票，原告並持向台灣
    苗栗地方法院以99年度司票字第506號裁定准許在案。惟事
    實上，兩造間並無任何債權債務關係存在，被告已於100年3
    月14日向鈞院提起確認如附表所示系爭本票債權不存在之訴
    ，業經鈞院三重簡易庭於100年4月25日以100年度重簡字第
    112號判決原告持有被告所簽發如附表所示系爭本票，不得
    對被告強制執行在案。
  (二)原告於100年3月1日於鈞院三重簡易庭100年度重簡字第112
    號所提答辯狀內容，主張被告前向原告陸續借款等情事，被
    告均予以否認：原告所提之資金來源證明，均為原告自身所
    有之銀行帳戶提領記錄（提款卡、現金卡）及保單借款，且
    依該資金往來內容，僅能證明原告有此資金提領過程，而無
    法證明被告如何向原告借款，亦無法證明原告如何將款項交
    付予被告，是被告予以否認，原告自應就此負舉證責任。倘
    若被告真向原告陸續借款，依原告所提之資金來源證明，其
    時間自93年1月15日起計算至93年7月30日開立系爭本票及借
    據為止，金額高達730700元，此與被告簽發之本票及借據金
    額明顯不符，反之，倘若被告真向原告陸續借款達730700元
    ，原告豈有可能僅要求被告於借據上記載35萬元，而系爭本
    票則要被告分別開立3張各35萬元，明顯與實際金額730700
    元不符之理，是原告所述，明顯與常情有違，亦與事實不符
    。綜上，實為被告於93年7月30日本欲向原告借款20萬元，
    借貸期間3個月，惟原告表示利息為15萬元，遂要求被告分
    別開立3張同發票日及同額35萬元本票及借據予原告，以為
    清償之擔保，惟事實上被告當日並未取得該款項，是被告既
    否認取得該款項，原告仍應就系爭本票之基礎原因關係存在
    之積極事實，負舉證責任。
  (三)按消費借貸為要物契約，因金錢或其他代替物之交付而生效
    力（參見89年5月5日民法債編修正施行前之民法第475條）
    。又本票為文義證券及無因證券，本票上權利係依本票文義
    而發生，與其基礎之原因關係各自獨立，本票上權利之行使
    ，不以其原因關係存在為前提，尚難因執有本票，即得證明
    其所主張之原因關係為存在，被告既否認，依舉證責任分配
    之原則，自應由原告就其主張已交付借款之事實，負舉證責
    任。又本票未載到期日者，視為見票即付。票據上之權利，
    對匯票承兌人及本票發票人，自到期日起算；見票即付之本
    票，自發票日起算，三年間不行使，因時效而消滅。時效完
    成後，債務人得拒絕給付。票據法第120條第2項、第22條第
    1項前段及民法第144條第1項分別定有明文。經查，系爭本
    票既未載到期日，即視為見票即付，而於93年7月30日簽發
    後，依前開規定於發票日起算3年間即至96年7月30日止不行
    使，時效即屬完成，被告爰主張系爭本票因罹於時效而消滅
    之基礎事實，為時效抗辯。
  (四)答辯聲明：原告之訴駁回。
三、本院得心證之理由：
  (一)按執行名義成立後，如有消滅或妨礙債權人請求之事由發生
    ，債務人得於強制執行程序終結前，向執行法院對債權人提
    起異議之訴；如以裁判為執行名義時，其為異議原因之事實
    發生在前訴訟言詞辯論終結後者，亦得主張之，強制執行法
    第14條第1項定有明文。又抵銷固使雙方債務溯及最初得為
    抵銷時消滅，惟雙方互負得為抵銷之債務，並非當然發生抵
    銷之效力，必一方對於他方為抵銷之意思表示而後雙方之債
    務乃歸消滅，此觀民法第335條第1項規定自明。故給付之訴
    之被告對於原告有得為抵銷之債權，而在言詞辯論終結前未
    主張抵銷，迨其敗訴判決確定後表示抵銷之意思者，其消滅
    債權人請求之事由，不得謂非發生在該訴訟言詞辯論終結之
    後，依強制執行法第14條之規定，自得提起執行異議之訴。
    （最高法院29年度上字第1123號判例意旨參照）本件原告主
    張被告前持本院99年度司促字第38538號支付命令及確定證
    明書為執行名義（原告應給付被告美金18000元及新臺幣15
    萬元，及各自支付命令繕本送達翌日起至清償日止，按年息
    5% 計算之利息），聲請本院99年度司執字第103642號強制
    執行原告所有之財產，強制執行程序尚未終結，而被告前自
    93年間起，至被告於93年7月30日簽發系爭本票之日止，陸
    續向原告借款合計105萬元迄未清償，因被告對原告之財產
    強制執行，故於上開強制執行程序中以被告亦曾向原告借款
    105萬元，並已催告被告返還未果，主張以對被告有105萬元
    之借款債權予以抵銷，抵銷後被告仍尚欠原告借款35萬元以
    上，故認有消滅執行債權人即被告請求之事由發生，提起本
    件異議之訴，揆諸上開說明，程序上自屬合法，合先敘明。
  (二)又當事人主張有利於己之事實者，就其事實有舉證之責任，
    民事訴訟法第277條定有明文。民事訴訟如係由原告主張權
    利者，應先由原告負舉證之責，若原告先不能舉證，以證實
    自己主張之事實為真實，則被告就其抗辯事實即令不能舉證
    ，或其所舉證據尚有疵累，亦應駁回原告之請求。（最高法
    院17年度上字第917號判例意旨參照）又消費借貸，因金錢
    或其他代替物之交付，而生效力，民法修正前第475條定有
    明文。查民法第475條規定，雖已於88年4月21日債編修正時
    刪除，基於該條文而制作之最高法院69年度台上字第3546號
    判例亦於90年4月17日經最高法院第四次民事會議決議刪除
    ，最高法院決議刪除上開判例，但並非否認消費借貸之要物
    性，而係更加確認消費借貸契約為要物契約之法律性質。消
    費借貸，既為要物契約，須以金錢或其他代替物之交付為構
    成要件，關於借貸之成立，如對於交付之事實有爭執，自應
    由主張已為金錢或其他代替物交付之貸與人負舉證責任，亦
    即應就該消費借貸法律關係之成立及數額（包括消費借貸契
    約合意及借款交付之事實）負舉證之責。本件原告既主張有
    消滅被告於99年度司執字第103642號強制執行所據執行名義
    債權之事由發生，亦即以被告陸續向原告借款105萬元之抵
    銷借款債權存在，惟據被告否認在卷，原告自應就其與被告
    間成立105萬元消費借貸契約合致，及已交付借款之事實負
    舉證責任。
  (三)次按本票為文義證券及無因證券，本票上權利係依本票文義
    而發生，與其基礎之原因關係各自獨立，本票上權利之行使
    ，不以其原因關係存在為前提，尚難因執有本票，即得證明
    其所主張之原因關係為存在。又本票為無因證券，交付票據
    之原因甚多，或為贈與、或為買賣、或為確保當事人間已存
    在之法律關係、或為消滅已存在之法律關係，非僅囿於金錢
    借貸一端而已，故除別有證據外，僅為本票之簽發、授受或
    轉讓，自不足以證明其原因事實。本件原告主張被告前陸續
    向原告借款共計105萬元，同時簽發如附表所示系爭本票3紙
    予原告作為債務擔保之事實，業據被告否認在卷，依舉證責
    任分配之原則，自應由原告就主張成立借貸契約及已交付借
    款之事實負舉證責任。原告雖提出系爭本票3紙及記載金額
    35萬元之借條影本以資證明，惟其中關於系爭本票影本3張
    部分，揆諸上開說明，尚無法證明其與被告間有105萬元借
    款契約成立之原因事實甚明。又若被告確實向原告借款105
    萬元，為何被告僅簽發借款金額35萬元之借條予原告，此借
    條上所載金額亦與原告主張之借款金額不符，而依原告所提
    被告所簽立之借條，雖被告自承為伊所簽，惟辯稱原欲向原
    告借款20萬元，原告竟要求被告簽立35萬元之借據及系爭本
    票3紙作為擔保，但事後原告並未交付20萬元借款予被告云
    云，依原告所提出被告簽立之借條上書立金額為35萬元，並
    非原告所主張之借款105萬元，該借條自不足以證明兩造間
    有成立105萬元借貸契約意思表示合致之事實，復借條上亦
    無原告已交付借款予被告之註記，尚難證明原告已有交付
    105萬元借款予被告之事實，原告既不能舉證以證明所主張
    之事實為真，被告就其抗辯事實即令不能舉證或不合常情，
    亦應為不利於原告之認定。另原告聲請本院向財團法人金融
    聯合徵信中心調閱被告自93年1月起至99年12月止之個人信
    用狀況資料，惟依該資料所載被告係自94年8月起始發生借
    款逾期清償之情形，尚難據以認為被告於93年7月30日簽發
    系爭本票予原告時，即係因信用不良而向原告借款；縱認被
    告簽發系爭本票時已有信用不良而逾期繳款之情事，亦無法
    逕為認定被告簽發系爭本票予原告即係作為向原告借款擔保
    之事實。至於原告援引最高法院97年度台簡上字第12號判決
    意旨部分，因原告主張兩造間有借貸契約關係，而非票據法
    律關係，自無援引適用之餘地，附此敘明。
  (四)依上，原告既無法舉證證明其與被告間確有成立105萬元借
    貸契約關係之意思表示合致，亦未能證明原告實際上有交付
    105萬元借款予被告之事實，原告據此主張與被告所持本院
    99年度司促字第38538號支付命令對於原告之債權予以抵銷
    ，同時請求撤銷依憑該支付命令為執行名義所為本院99年度
    司執字第103642號強制執行程序，顯屬無據。
四、綜上所述，原告依強制執行法第14條第1項規定之法律關係
    ，請求撤銷本院99年度司執字第103642號強制執行程序，為
    無理由，應予駁回。
五、本件事證已臻明確，兩造所為之其他主張、陳述並所提之證
    據，經審酌後，認均與本件之結論無礙，不再一一論述，併
    予敘明。
六、訴訟費用負擔之依據：民事訴訟法第78條。
中    華    民    國    100    年    6    月    9     日
                  民事第三庭    法  官  張紫能
以上正本係照原本作成
如對本判決上訴，須於判決送達後20日內向本院提出上訴狀
中    華    民    國    100    年    6    月    9     日
                                書記官  蔡佳容
┌───────────────────────────────────────────────────────────────┐
│本票附表：                                                                                                                    │
├───┬─────────┬─────────┬───────────┬────────────┬──────────┬───┤
│編  號│發    票    日    │  票  面  金  額  │到        期        日│  利  息  起  算  日    │ 票   據   號   碼  │備 註 │
│      │                  │  （新  台  幣）  │                      │                        │                    │      │
├───┼─────────┼─────────┼───────────┼────────────┼──────────┼───┤
│001   │93年7月30日       │350,000元         │未載到期日            │93年7月30日             │TH638287            │      │
├───┼─────────┼─────────┼───────────┼────────────┼──────────┼───┤
│002   │93年7月30日       │350,000元         │未載到期日            │93年7月30日             │TH638288            │      │
├───┼─────────┼─────────┼───────────┼────────────┼──────────┼───┤
│003   │93年7月30日       │350,000元         │未載到期日            │93年7月30日             │TH638289            │      │
└───┴─────────┴─────────┴───────────┴────────────┴──────────┴───┘